【裁判字號】    97,自,13
【裁判日期】    970819
【裁判案由】    侵占等
【裁判全文】
臺灣士林地方法院刑事裁定              97年度自字第13號
自  訴  人  愛力根藝術有限公司
兼 代表 人  乙○○
共同代理人  丙○○  律師
            甲○○  律師
被      告  丁○○
選任辯護人  楊慧如  律師
上列被告因侵占等案件，經自訴人提起自訴，本院裁定如下：
    主  文
自訴駁回。
    理  由
一、按法院或受命法官於自訴案件第一次審判期日前訊問及調查
    結果，如認為案件有刑事訴訟法第252 條至第254 條之情形
    者，得以裁定駁回其自訴，同法第326 條第3 項定有明文。
二、本件自訴意旨略以：
  (一)緣法國畫家畢費（Bernard Buffet）西元1977年之油畫「有
    南瓜的靜物」（“Nature morte a la citrouille II ”）
    ，係自訴人愛力根藝術有限公司（以下稱愛力根公司）所有
    ，先前因故失去占有，雖多方查訪，仍未能尋獲。嗣後自訴
    人獲悉該幅油畫將由Christie's Inc. 於西元2008年5 月7
    日在美國紐約Rockefeller Plaza 進行拍賣。經向該公司查
    詢，得悉委託拍賣該畫作之人，係被告丁○○先生。自訴人
    為明瞭被告丁○○取得該畫作之過程，乃委請律師於民國97
    年4 月30日代為發函予被告丁○○先生，俾保障自訴人愛力
    根公司合法權益。被告丁○○於97年5 月2 日委請律師函覆
    表示，自訴人乙○○於88年1 月8 日與被告丁○○簽署和解
    契約書，就新臺幣（下同）1 千4 百餘萬元債務，曾交付價
    值合計3 千7 百餘萬元之畫作，以供擔保，而「有南瓜的靜
    物」油畫即為88年1 月8 日和解契約書所約定應移轉交付予
    丁○○之諸多畫作其中之一幅云云。經自訴人愛力根公司核
    對上開和解書附件之移轉清冊，確認「有南瓜的靜物」並非
    在上開和解契約書約定應移轉交付之畫作範圍，乃於97年5
    月2 日委請律師告知被告丁○○上情，並函催返還該畫作。
    被告丁○○自此對「有南瓜的靜物」油畫為自訴人愛力根公
    司所有乙節，並不爭執，卻迄今仍拒絕返還，顯見被告已經
    該畫作據為己有，被告涉犯刑法侵占遺失物罪嫌已臻確鑿。
  (二)被告侵占自訴人愛力根公司「有南瓜的靜物」油畫在先，嗣
    為掩飾其犯行，竟反於97年5 月8 日委請律師發函要求自訴
    人依據和解契約書第一（四）條規定，給付美金50萬元及新
    臺幣200 萬元。經自訴人於97年5 月14日函覆表示：和解契
    約書第一條第（四）項係規定，自訴人未交付法國巴黎「Wi
    ldenstein Institute 」開具之「裸體少女」真蹟保證書，
    被告方得請求自訴人以美金50萬元買回，此屬附條件之買回
    。自訴人已於88年5 月取得約定之真蹟保證書，並交由被告
    親筆收執，從而和解契約書第一條第（四）項約定買回條件
    並未成就，被告上開請求不符合和解契約之約定，要求被告
    儘速返還上開畫作。被告自知上開請求於法無據，乃於97年
    5 月27日再度委請律師來函改稱其於87年2 月購買雷諾瓦之
    「裸體少女」畫作為膺品，且自訴人於88年5 月間交付之法
    國巴黎「Wildenstein Institute 」開具之「裸體少女」真
    蹟保證書則有造假之虞，涉嫌詐欺及偽造文書等罪嫌云云。
    關於被告所稱自訴人涉嫌詐欺及偽造文書等罪嫌云云，純屬
    一派胡言。蓋法國巴黎「Wildenstein Institute 」係丁○
    ○指定畫作真偽之鑑定機構，該機構之專業權威地位，可見
    一斑。自訴人配合法國巴黎「Wildenstein Institute 」鑑
    定程序提出所需鑑定資料，包括2 張黑白照片及1 張正片，
    以及所有相關作品資料，經「Wildenstein Institute 」鑑
    定委員會開會詳加鑑定後，始開具「裸體少女」真蹟保證書
    。上開真蹟保證書既係由被告指定之法國巴黎「Wildenstei
    n Institute 」出具，確認「裸體少女」為真蹟畫作，自無
    所謂真蹟保證書造假或詐欺問題。此外，倘雷諾瓦之「裸體
    少女」畫作為膺品，被告早於88年11間取得法國巴黎「Wild
    enstein Institute 」出具與先前鑑定結果完全相反之意見
    書，理應在收到該無償意見後，從速以書面要求退還該畫作
    ，但被告未曾如是作為，反於自訴人要求被告返還侵占系爭
    畫作，被告始以9 年前收受之真蹟保證書正本，指稱自訴人
    涉嫌詐欺及偽造文書云云，更於97年6 月9 日對之提起詐欺
    自訴。然由該自訴狀內容觀之，被告自承「Wildenstein In
    stitute 是公認鑑定雷諾瓦畫作真、偽之權威機構」，且不
    再爭執自訴人乙○○交付之真蹟保證書為真正，而「Wilden
    stein Institute 」如此權威機構，尚且出具真蹟保證書，
    自訴人信賴該機構而認定該「裸體少女」畫作為真蹟，出售
    該畫作予被告，而被告亦係信賴「Wildenstein Institute
    」之公信力，方買受該畫作，自訴人並無施行任何詐術，自
    無任何詐欺犯行。被告明知上情，竟故意提出詐欺自訴，其
    為掩飾侵占「有南瓜的靜物」畫作之刑事罪責，情殊顯明。
  (三)另依據被告88年1 月8 日簽立之產權同意書，被告應於處分
    雷諾瓦之畫作「二少女」後，退還自訴人乙○○美金15萬6
    千8 百84元5 分。被告目前告知其已處分雷諾瓦之油畫「二
    少女」，則依據其簽立之產權同意書，被告應於處分該畫作
    後，退還美金15萬6 千8 百84元5 分予自訴人乙○○。然屢
    經自訴人乙○○催討，被告迄今分文未付，顯已涉犯侵占、
    背信罪嫌。按被告對於「二少女」畫作依據產權同意書，自
    訴人與被告共同購買「二少女」畫作，價金是36萬美元，依
    據兩人產權處分同意書約定，若被告將「二少女」作處分就
    要返還15萬美元給乙○○，今年初被告通知已將「二少女」
    出售，依據產權處分同意書被告應該將部分價金返還，故認
    為被告涉犯侵占罪及背信罪，
  (四)自訴人顧念雙方情誼，多次函請被告自動歸還「有南瓜的靜
    物」畫作及美金15萬6 千8 百84元5 分，被告非僅置之不理
    ，且為遂其強加侵占之目的，欲令自訴人知難而退，揚言要
    讓自訴人在業界無立足之地，乃惡意提出詐欺自訴。蓋被告
    深諳自訴人專營西洋名畫買賣，商譽為畫廊最重要之資產。
    鑒於訴訟程序冗長，而自訴程序採公開審理，只要被告一提
    出詐欺自訴，在全案未水落石出之前，勢必對自訴人之聲譽
    造成嚴重傷害，對自訴人之業務造成極大衝擊。被告為令自
    訴人永無翻身之餘地，惡意提出詐欺自訴，被告惡性重大，
    自訴人不得不提出自訴。本案被告觸犯刑法侵占罪、背信罪
    ，事證明確，謹依法提出自訴。
  (五)系爭「有南瓜的靜物」（“Nature morte a la citrouille
    II”），係自訴人遺失，此有自訴人於中國時報登載之「遺
    失名畫公告」可稽。
  (六)自訴人完全不知被告持有系爭畫作，係經Christie's Inc.
    告知，始知悉被告委託Christie's Inc. 於西元2008年5 月
    7 日在美國紐約Rockefeller Plaza 拍賣系爭畫作。此觀自
    訴人委託律師發函及Christie's Inc. 函覆內容，即可自明
    。
三、經查：
  (一)按94年2 月2 日修正公布之刑法，已於95年7 月1 日施行（
    95年7 月1 日修正施行前刑法稱修正前刑法），另按刑法施
    行法亦於94年2 月2 日增訂第8 條之1 ，並自同年7 月1 日
    起施行，該條規定：於中華民國94年1 月7 日刑法修正施行
    前，其追訴權或行刑權時效已進行而未完成者，比較修正前
    後之條文，適用最有利於行為人之規定。查本案被告行為時
    之修正前刑法第80條追訴權之時效期間規定為：「追訴權，
    因左列期間內不行使而消滅：一、死刑、無期徒刑或10年以
    上有期徒刑者，20年。二、3 年以上10年未滿有期徒刑者，
    10年。三、1 年以上3 年未滿有期徒刑者，5 年。四、1 年
    未滿有期徒刑者，3 年。五、拘役或罰金者，1 年。前項期
    間自犯罪成立之日起算。但犯罪行為有連續或繼續之狀態者
    ，自行為終了之日起算。」，修正後之刑法第80條則規定為
    ：「追訴權，因下列期間內未起訴而消滅：一、犯最重本刑
    為死刑、無期徒刑或10年以上有期徒刑之罪者，30年。二、
    犯最重本刑為3 年以上10年未滿有期徒刑之罪者，20年。三
    、犯最重本刑為1 年以上3 年未滿有期徒刑之罪者，10年。
    四、犯最重本刑為1 年未滿有期徒刑、拘役或罰金之罪者，
    5 年。前項期間自犯罪成立之日起算。但犯罪行為有繼續之
    狀態者，自行為終了之日起算。」。本件自訴意旨認被告丁
    ○○收受自訴人所有因不明原因喪失占有之「有南瓜的靜物
    」油畫，進而侵占出售部分涉犯刑法第337 條第1 項侵占遺
    失物罪嫌，該罪之法定刑為「5 百元以下罰金」，依被告行
    為時之修正前刑法，其追訴時效期間為1 年，而依修正後刑
    法之追訴時效期間則為5 年，以被告行為時即修正前刑法較
    為有利，依刑法施行法第8 條之1 規定，此部分追訴權時效
    期間計算，應適用被告行為時即修正前刑法之規定。又按案
    件時效已完成者，屬於刑事訴訟法第252 條第2 款之情形。
    本件被告丁○○雖於本院調查中辯稱：乙○○為抵欠伊之美
    金48萬5 千元債務，伊就跟他和解，當時他交付畫作上百件
    ，由伊秘書清點，畫作都已經用氣泡紙包裝，乙○○有給伊
    畫作清單，每個畫作包裝好，上面有貼畫作名稱，伊秘書就
    拿明細表對照來點，但是沒有拆開來看，伊不知道現場點收
    之情形，清單上面有的就打勾，點收的是伊員工李靜美，「
    有南瓜的靜物」應該是當時混在要給伊的畫作裡面等語（參
    見本院卷第82頁），然自訴人愛力根公司於90年5 月24日，
    有在報紙上刊登「有南瓜的靜物」油畫遺失之廣告，有該廣
    告影本1 紙附卷可查（參見本院卷第97頁），且依卷附88年
    1 月8 日和解契約書所附愛力根畫廊作品進出明細表（參見
    本院卷第11至21頁）所示，該明細表內確無「有南瓜的靜物
    」油畫之名稱，而被告丁○○確實有核對之機會，事後亦確
    實提出標售，應知悉該油畫並非自訴人因和解而交付之畫作
    ，而係自訴人因不明原因喪失占有之畫作，足認「有南瓜的
    靜物」油畫至少應於90年以前離自訴人之占有甚明，則被告
    丁○○於88年1 月8 日或90年間，應認侵占該脫離自訴人占
    有之油畫而涉犯刑法第337 條之侵占遺失物罪嫌，惟該罪之
    法定最重本刑為罰金，依修正前刑法第80條第1 項第5 款之
    規定，追訴權時效期間應為1 年，該罪之追訴權時效自犯罪
    成立之時起（88年1 月8 日或90年間）開始進行，迄92年應
    已完成，自訴人於97年7 月3 日始向本院提起自訴，此有本
    院於自訴狀所蓋收文章在卷（參見本院卷第2 頁）可憑，自
    不得再行追訴，應甚明確。雖自訴代理人認自訴人曾於97年
    4 月30日發存證信函予被告說明其為「有南瓜的靜物」油畫
    之所有人，因故失去占有，現為被告占有，被告於同年5 月
    2 日回函拒絕返還，因而主張被告於97年5 月2 日構成侵占
    遺失物罪，或成立刑法第335 條普通侵占罪。然被告對於「
    有南瓜的靜物」油畫之占有至少於90年間即已完成，如上所
    述，實無法認定被告事後拒絕返還該油畫之際，另構成一個
    侵占遺失物罪；且被告並不成立刑法第335 條普通侵占罪，
    按自訴人並未交付該畫作予任何人，依其所述，係於不明原
    因喪失占有，自無交付對象為被告之錯誤可言。是自訴代理
    人上開主張，尚難可採。從而，依自訴人自訴關於此部分之
    事實，屬於刑事訴訟法第252 條第2 款時效已完成之情形，
    揆諸上開說明，此部分之自訴應予駁回。
  (二)又按犯罪事實，應依證據認定之，無證據不得推定其犯罪事
    實；又犯罪嫌疑不足者，應為不起訴之處分，刑事訴訟法第
    154 條第2 項、第252 條第10款分別定有明文。次按刑法第
    342 條背信罪之主體須為他人處理事務者，即其為他人處理
    事務，本其對他人 (本人）之內部關係，負有基於一定之注
    意而處理事務之任務，如行為人係出售其本人所有之畫作而
    處理自己之事務，另與他人約定由其所得價金中取一部分給
    付他人，該單方義務縱未履行，係屬債務不履行之問題，尚
    與刑法背信罪之成立要件不合。又刑法第335 條侵占罪，係
    以意圖為自己或第三人不法之所有，而侵占自己持有他人之
    物為要件，如所占有之物並非他人所有，自無侵占之可言。
    經查：
  1.自訴人乙○○於本院調查中陳稱：「『二少女』畫作是我向
    國外畫商買，再賣給被告，因為交貨時間有遲疑，被告要我
    提供畫商名稱，他聯絡畫商要求我將買賣權利移轉給他，該
    畫作只有32多萬元美金，因為我已經支付15萬多元的美金，
    我就將買賣權利給被告，被告只支付17多萬元美金．．．」
    等語，被告丁○○於本院調查中則供稱：「．．．『二少女
    』是87年間乙○○仲介我去買，因為乙○○曾經騙過我錢，
    所以我將48萬5 千元美金的價款直接匯款到國外賣商，但是
    第二天乙○○竟然打電話給賣商說賣錯了，要他們將定金匯
    到乙○○戶頭，原先乙○○說四個禮拜可以交貨，我問他時
    ，他還叫我等，我就打電話給賣商，賣商說錢已經退、無法
    交貨，我跟賣商說他跟乙○○聯合欺騙我，賣商很緊張也來
    台灣處理，乙○○當時開支票要賠償我，但是都跳票，我才
    告他詐欺。我與乙○○有簽署產權處分同意書，我忘記為何
    會簽署，最後我還是向賣商買下「二少女」畫作，但是價金
    是扣除保證金，隔幾年我就將「二少女」賣掉，產權處分同
    意書是當時在簽署和解契約書時簽署的。乙○○給我畫作跟
    我和解，這些畫作乙○○說要幫我賣，十幾年來都沒有幫我
    賣掉什麼畫作。乙○○說他被「二少女」賣商扣了美金15萬
    6 千8 百84元5 分的保證金，所以他要求如果我要買『二少
    女』要將這部分的保證金還給他，我已經將『二少女』賣掉
    ，但是我沒有給乙○○保證金，因為乙○○跟我和解時他給
    我的畫作我無法賣、他同意幫我賣掉他給我的畫作也沒有幫
    我賣，所以這筆保證金我當然要保留。」等語（以上均參見
    本院卷第82至85頁），再參之卷附之自訴人乙○○與被告於
    88年1 月8 日所簽訂之和解契約緣由所示：「茲因甲方（許
    宗瑋）委託乙方（乙○○）購買雷諾瓦（Renoir）「二少女
    」及烏拉曼克（Vlaminck）「鄉村風景」兩幅畫作，於民國
    87年（下稱同年）三月十三日將美金四十八萬五千元整（US
    D485,000）匯至美國Pascal de Sarthe先生之帳戶，乙方卻
    要求Sarthe先生於同年三月十七日將該金額匯回，供乙方週
    轉之用，致造成甲方之損失。為解決乙方對於甲方所負之民
    事責任並會算清雙方之債權債務，乙方同意將其所有如附清
    冊之畫作移轉交付甲方，全權由甲方出售並全力協助甲方銷
    售，而以出售所得抵充乙方對於甲方所負之債務．．．」（
    參見本院卷第11頁），及同日自訴人乙○○與被告所簽訂之
    產權處分同意書所示：「甲乙雙方茲確認，甲方（許宗瑋）
    所持有之雷諾瓦（Renoir）「二少女」油畫（尺寸32.1cmx3
    4cm） ，日後出售時，甲方應給付乙方美金十五萬六千八百
    八十四元五分（USD156,884.50 ，相當於乙方前被第三人Pa
    scal de Sarthe沒收之金額）。特此立書為憑。」。足認雷
    諾瓦（Renoir）「二少女」油畫原係被告丁○○所購得，應
    為其所有，而非自訴人乙○○所有，茲因自訴人乙○○已先
    行支付外國賣商定金美金15萬6 千8 百84元5 分，嗣於雙方
    和解時被告丁○○同意將來出售其所有之上開畫作時，將該
    定金部分返還自訴人，按自訴人乙○○與被告丁○○並非成
    立合夥關係，而上開約定僅被告丁○○單方面對於自訴人乙
    ○○之義務約定，並非處理自訴人乙○○之事務，又上開畫
    作並非被告丁○○持有他人所有之物品，縱然被告事後於出
    售上開畫作後，未履行上給付款項之義務，揆諸上開說明，
    核與刑法第335 條侵占罪及第342 條背信罪之要件不合，本
    件應純屬民事債務糾葛，至為明確。
  2.從而，依自訴人自訴關於此部分之事實及其所提之證據，均
    無法證明被告有何背信或侵占之犯行，此外，復查無其他積
    極證據足認被告涉有自訴人所指上開犯行，顯屬刑事訴訟法
    第252 條第10款之犯罪嫌疑不足之情形，揆諸首揭說明，此
    部分之自訴亦應予以駁回。
據上論斷，應依刑事訴訟法第326 條第3 項、第252 條第2 款、
第10款，裁定如主文。
中    華    民    國    97    年    8     月    19    日
                  刑事第一庭審判長法  官  洪英花
                                  法  官  林清吉
                                  法  官  雷雯華
以上正本證明與原本無異。
如不服本裁定應於送達後5日內向本院提出抗告狀。
                                  書記官  陳如玲
中    華    民    國    97    年    8     月    19    日


司法院資訊處製作；財團法人民間司法改革基金會備份。
